【裁判字號】    89,上訴,2188
【裁判日期】    890919
【裁判案由】    偽造有價證券等
【裁判全文】
臺灣高等法院臺中分院刑事判決              民國八十九年度上訴字第二一八八號
    上  訴  人
    即  被  告  丙○○
    指定辯護人  本院公設辯護人  乙○○
右上訴人因偽造有價證券案件，不服臺灣臺中地方法院中華民國八十九年九月十九日
第一審判決（民國八十九年度訴緝字第十九號，起訴案號：臺灣臺中地方法院檢察署
民國七十二年度偵字第五三二九號），提起上訴，本院判決如左：
    主    文
上訴駁回。
    事    實
一、丙○○前於六十八年十二月二十日，至彰化商業銀行北台中分行（下稱彰化銀行
    ）親自填載彰化商業銀行支票存款開戶申請書、支票存款往來約定書及支票存款
    印鑑卡以申請開設帳號為二四八四號之支票存款帳戶，並已領取號碼第四○三五
    七六號至第四○三六○○號之空白支票簿一本後，因上開支票存款帳戶多次退票
    而於七十一年六月二十八日遭拒絕往來，丙○○竟基於意圖為自己不法所有之犯
    意及意圖供行使之用而偽造有價證券、行使偽造有價證券之概括犯意，於七十二
    年三月十八日前某日，在不詳處所，偽刻「陳德泉」及「吳東宜」之印章各一枚
    ，並於七十二年三月十八日前某日，在不詳地點，將其原申請所持有支票號碼為
    第四○三六○○號及第四○三五九八號支票二紙上所載第二四八四號之帳號，分
    別變造為第一五○五號帳號及第一九三六號帳號，且先後蓋用上開偽造「陳德泉
    」及「吳東宜」之印章於如附表所示支票之發票人欄內，而連續偽造「陳德泉」
    及「吳東宜」之印文各一枚，並偽填如附表所示之發票日及金額，而分別偽造如
    附表所示支票二紙之有價證券。事後丙○○繼而於七十二年三月十八日前某日，
    在不詳處所，將如附表編號二所示之支票一紙交予不知情之戊○○，而行使該紙
    偽造支票之有價證券，復於七十二年三月十八日前之同年月中旬某日，持偽造如
    附表編號一所示支票一紙，至甲○○所經營位於台北市○○○路○段九三號二樓
    之公司，以向甲○○表示欲以該紙支票調借現金二十五萬五千元，並佯稱所交付
    之支票係其友人陳德泉所簽發之客票等語，且當場親自於上開支票背面書寫「丙○○」之簽名而背書方式，致甲○○因此陷於錯誤，而交付金額二十五萬五千元
    予丙○○。嗣甲○○與戊○○於上開支票到期日即同年三月二十五日，分別將上
    開偽造支票二紙提示，而因該支票二紙均係遭偽造之支票致無法兌現後，甫查悉
    上情。
二、案經告訴人甲○○訴由台中市調查站移送台灣台中地方法院檢察署檢察官偵查起
    訴。
    理    由
一、上訴人即被告丙○○（以下稱被告）於本院審理未到庭，據其於原審審理時對於
    其確曾於六十八年間，至彰化銀行申設帳號為二四八四號之支票存款帳戶，並領
    取號碼第四○三五七六號至第四○三六○○號之空白支票簿，而七十年三月二十
    四日之支票存款印鑑卡上「丙○○」之簽名係其所為，另其上開支票帳戶，確已
    於七十一年六月二十八日遭拒絕往來等情，均供承不諱，惟矢口否認其有何偽造
    有價證券、行使有價證券及詐欺取財之犯行，辯稱：其不認識戊○○、甲○○、
    陳德泉及吳東宜等人，又因七十二年三月十八日其出國時，並未將支票帳戶之其
    餘空白支票帶走，而七十二年三月間又忙於準備出國之情事，已不知其餘之空白
    支票置放何處，另彰化商業銀行支票存款開戶申請書、支票存款往來約定書及六
    十八年十二月二十日之支票存款印鑑卡上「丙○○」之簽名，並非其本人所為，
    其不僅未偽造「陳德泉」及「吳東宜」之印章，亦無偽造如附表所示之支票，更
    未於如附表所示之支票背面書寫「丙○○」之簽名而背書後交予戊○○與甲○○
    ，並向甲○○詐欺取得二十五萬五千元，又如附表所示支票正本既未扣案，則尚
    非得遽支票影本作為不利其之證據，亦無足認定如附表所示之支票係經偽造等情
    事云云。經查：
  (一)如附表所示支票二紙確係將被告丙○○原申請所持有支票號碼為第四○三六○○
    號及第四○三五九八號支票二紙上所載第二四八四號之帳號，分別變造為第一五
    ○五號帳號及第一九三六號帳號，並偽填如附表所示之發票日與金額，且未經陳
    德泉及吳東宜之同意，即偽蓋「陳德泉」及「吳東宜」之印文於如附表所示支票
    之發票人欄內，而偽造有價證券等情，有證人陳德泉及吳東宜於偵查中分別證述
    詳實，並有彰化銀行八十九年八月十日函、華南商業銀行八十九年八月十日函、
    如附表所示支票影本及退票理由單影本各二紙附卷足參，應認為實。如附表所示
    支票二紙確係經甲○○與戊○○於七十二年三月二十五日分別提示後，因付款人
    彰化銀行發現上開支票均係經變造帳號及偽造發票人印鑑章之支票，而遭退票等
    情，有證人甲○○於偵查中指述詳實，復有上開支票影本及退票理由單影本在卷
    足證，已堪認為實。再觀以彰化銀行八十九年八月十日函稱，如附表所示支票正
    本均已退還提示之客戶等情，以及經原審函詢法務部調查局台中市調查站（台中
    市調站）之結果，台中市調站雖已無法提供戊○○確有提出告訴之警訊筆錄供法
    院審認，而無法認定戊○○確有告訴之意思表示，然台中市調站七十二年四月十
    六日移送偵查函中既詳載提示人戊○○之真實年籍，足見該支票應確係經戊○○
    所提出屬實，益證如附表所示之偽造支票確均係經行使而已交予甲○○與戊○○
    向付款人提示無疑。
  (二)被告丙○○雖於原審八十九年四月二十八日調查中及其後審理中迭次陳稱，其應
    係親自至彰化銀行開設上開支票存款帳戶等語，惟於原審調查中提示支票存款往
    來約定書、七十年三月二十四日之更改支票存款印鑑卡及如附表所示支票影本時
    ，僅確認七十年三月二十四日之更改支票存款印鑑卡上「丙○○」之簽名確為其
    所書寫，另支票背面「丙○○」之簽名確非其所書寫，而陳稱無法確認其有無於
    支票存款往來約定書上「丙○○」之簽名等情，已顯露其心虛之情，蓋以被告丙○○既得審認上開資料中更改支票存款印鑑卡上「丙○○」之簽名係其親自書寫
    ，又其並未簽寫上開支票影本背面上「丙○○」之署押，則何以有於經原審亦當
    庭提示支票存款往來約定書之情形下，竟無法確認其是否未曾於其上簽名等情。
    依被告事後於八十九年八月二十九日原審審理中另改稱，彰化商業銀行支票存款
    開戶申請書、支票存款往來約定書及六十八年十二月二十日之支票存款印鑑卡上
    「丙○○」之署押均確非其本人所為等語觀之，益見被告丙○○辯稱其未曾於彰
    化商業銀行支票存款開戶申請書、支票存款往來約定書，及六十八年十二月二十
    日之支票存款印鑑卡簽寫丙○○之署押云云，確與其前開所言及其自承應係其自
    行申設上開支票存款帳戶等語，均顯有矛盾，而無足採信。又支票存款帳戶應經
    開戶人親自申請簽名並蓋用印鑑章後核發，而卷附彰化商業銀行支票存款開戶申
    請書、支票存款往來約定書以及六十八年十二月二十日與七十年三月二十四日之
    支票存款印鑑卡二紙均確係經開戶人即被告丙○○本人親自辦理簽名者等情，有
    彰化商業銀行北台中分行八十九年四月十三日函稱支票存款客戶丙○○確於六十
    八年間開設帳號二四八四號之帳戶，且開戶時所填寫之支票存款往來約定書係其
    本人所親簽無誤等情，及函附之彰化商銀支票存款開戶申請書、支票存款往來約
    定書、丙○○之國民身分證、六十八年十二月二十日支票存款印鑑卡，及七十年
    三月二十四日更改印鑑之支票存款印鑑卡等在卷足證，自應認為真實，否則被告
    丙○○何須於七十年三月二十四日另行填具支票存款印鑑卡後即更改印鑑章之可
    能，亦即供作原審函送筆跡鑑定基礎之彰化商銀支票存款開戶申請書、支票存款
    往來約定書及七十年三月二十四日之支票存款印鑑卡上「丙○○」之文字，確均
    係由被告丙○○親自書寫無誤。
  (三)被害人甲○○於偵查中既陳稱，被告丙○○係其友人，如附表編號一所示支票影
    本背面上「丙○○」之署押，確係被告丙○○於向其借款時當場親自書寫，被告
    丙○○尚曾持其妻即案外人黃麗卿之支票向其調現等語，並有發票人為黃麗卿之
    支票影本附卷足參，則被告丙○○辯稱，其並不認識甲○○，復未於上開支票背
    面背書等情，已屬可疑，蓋以雖經原審傳訊被害人甲○○之結果，被害人甲○○
    業已死亡，而無從傳喚，然被害人甲○○於偵查中既已指述明確，且若誠如被告
    丙○○所陳其與被害人甲○○毫不相識，則常理上被害人甲○○當無知悉被告丙○○之妻係黃麗卿，復持有發票人為黃麗卿之上開支票之可能，足見被害人甲○○陳稱，被告丙○○係其友人，且確曾持有上開客票及其妻黃麗卿之支票等語，
    應係屬實。經原審將上開支票存款往來約定書、七十年三月二十四日之支票存款
    印鑑卡及如附表所示支票影本送鑑驗之結果，因書寫方式不同，而無法比對七十
    年三月二十四日之支票存款印鑑卡上「丙○○」之文字，是否確與如附表所示支
    票影本背面上「丙○○」之字跡相同，然支票存款往來約定書上「丙○○」之字
    跡，則與上開支票影本背面上「丙○○」之字跡確係完全相符，此有內政部警政
    署刑事警察局民國八十九年二月二十四日刑鑑字第二一九四六號鑑驗通知書附卷
    足參，足認如附表所示支票背面上「丙○○」簽名之背書，確係被告丙○○於向
    被害人甲○○借款時親自書寫無疑，亦即雖七十年三月二十四日之印鑑卡影本上
    「丙○○」之字跡與如附表所示支票上「丙○○」之字跡無法比對，亦無礙於上
    開事實之認定，是仍不得作為有利於被告丙○○之證據，是被告丙○○辯稱上開
支票影本背面上「丙○○」之背書確非其所為，其不認識甲○○，亦未曾持如附
    表編號一之支票向甲○○云云，顯係圖卸刑責之詞，不足採信。
  (四)如附表所示支票影本二紙確係經提示後均遭彰化銀行以印鑑章不符之理由退票等
    情，有彰化銀行八十九年八月十日函稱如附表所示支票影本確均曾經提示後遭退
    票而發還予客戶等情在卷，並有該支票影本及退票理由單影本附卷足參，是常情
    上支票之提示既均須提出支票正本為之，則如附表所示支票影本二紙應與支票正
    本相符，且確係遭偽造印鑑章與帳號之有價證券無疑，亦即上開支票正本雖未扣
    案，然仍無礙被告確曾交付上開偽造有價證券支票二紙予甲○○及戊○○等情之
    認定。
  (五)綜上，被告丙○○既自承其未曾將上開空白支票借予他人使用等語，而如附表所
    示經偽造之支票二紙原確係被告丙○○申請之空白支票，且如附表所示支票其後
    復確係由被告丙○○持向甲○○與戊○○以為行使，並簽名背書，則被告丙○○
    以於七十二年三月十八日其出國時，並未將支票帳戶之其餘空白支票帶走，而七
    十二年三月間忙於準備出國之情事，已不知其餘之空白支票置放何處，應已遺失
    云云置辯，即委無足採，蓋以被告丙○○原持有之空白支票既屬有價證券，而被
    告丙○○不僅於七十一年及七十二年曾有多次違反票據法前科，且復自行開設上
    開支票帳戶使用，則被告丙○○應對於空白票據若發生遺失或任意棄置等情形可
    能導致之票據責任等情，應知之甚詳，常情上當無如被告丙○○所陳有上開隨意
    棄置其餘空白支票之可能，亦即被告丙○○於出國前確仍自行持有上開空白支票
    ，且確有偽造「陳德泉」及「吳東宜」之印章，而偽造如附表所示支票，先後自
    行於支票背面背書簽名後，分別交予甲○○與戊○○以為行使，並向甲○○調借
    上開現金等情，應堪認定。至被告丙○○雖另以如附表所示支票上所載到期日為
    七十二年三月二十五日，然其卻於七十二年三月十八日業已出境，有內政部警政
    署入出境管理局八十九年六月二日函附之出入境紀錄附卷足參，足證上開支票均
    非其所簽發云云置辯，惟被害人甲○○既陳稱被告係於七十二年三月中旬，持如
    附表編號一所示支票向其借款等語，且支票復係見票即付之票據，則借款人即被
    告於七十二年三月十八日出國之三月中旬前仍向甲○○借款，復簽發數日後兌現
    之票據予執票人甲○○等人收執，不僅核與常情並無違誤，且益見被告係為使被
  害人於支票到期日即其舉家遷移後之同年二十五日屆至後提示，並於發現係經偽
    造之有價證券後無從向其追償，而有詐欺意圖甚明。本件事證明確，被告上開犯
    行，堪以認定。
二、核被告丙○○所為，係犯刑法第二百零一條第一項之偽造有價證券罪。被告偽造
    「陳德泉」及「吳東宜」之印章後，偽蓋於如附表所示之支票上，以偽造「陳德
    泉」及「吳東宜」之印文各一枚，而用以偽造上開支票之有價證券，是被告偽造
    「陳德泉」及「吳東宜」印章各一枚之行為，均應係偽造有價證券之階段行為，
    而偽造「陳德泉」及「吳東宜」印文各一枚之行為，均應係偽造有價證券之部分
    行為，均不另論罪。被告偽造後將如附表所示支票持以交付甲○○與戊○○而行
    使之低度行為，應為偽造之高度行為所吸收，亦不另論罪。被告所為二次偽造有
    價證券之行為，時間緊接，所犯罪名相同，顯係基於概括之犯意為之，為連續犯
    ，依刑法第五十六條之規定，論以偽造有價證券罪一罪。又被告偽造如附表編號
    一所示有價證券，持向甲○○行使，以使甲○○交付財物，被告所交付者即係該
    有價證券本身之價值，上開行使偽造有價證券之行為即當然包含詐欺取財之成分
    ，不另論以詐欺罪。
三、原審依刑法第五十六條、第二百零一條第一項、第二百十九條、第二百零五條、
    中華民國七十七年罪犯減刑條例第二條第一項第二款第三目、第四條第二項、第
    六條、罰金罰鍰提高標準條例第一條前段，審酌被告之品行、犯罪手段、目的、
    其偽造有價證券之行為對國家金融造成之危害甚鉅，其犯罪所得之金額，犯罪後
    仍矯飾犯行，不知悔悟之態度等一切情狀，量處有期徒刑三年十月，查被告犯罪
    之時間，係在七十七年一月三十日之前，所犯符合中華民國七十七年罪犯刑條例
    第四條第二項所定減刑條件，應依該條例第二條第一項第二款第三目之規定，減
    其宣告刑二分之一，為有期徒刑一年十一月。被告之犯罪時間雖係在七十九年十
    月三十一日之前，然被告於原審審理中逃匿，經原審法院於七十二年十月三日發
    布通緝，迄至八十九年一月七日為警查獲，依中華民國八十年罪犯減刑條例第六
    條規定，不得依中華民國八十年罪犯減刑條例減刑。被告所偽造「陳德泉」及「
    吳東宜」之印章各一枚，雖均未扣案，因不能證明業已滅失，不問屬於犯人與否
    ，應依刑法第二百十九條之規定沒收。如附表所示之支票二紙之正本，雖亦均未
    扣案，因尚無法證明業已滅失不問屬於犯人與否，亦應依同法第二百零五條之規
    定，宣告沒收。並說明如附表編號二所示之支票、被告交付與戊○○之目的，究
    係經戊○○代向他人調現或向戊○○調現，或因何故而交付，戊○○有無交付金
    額予被告等情，均無從證明，尚不能認定被告意圖不法有詐欺之行為，因公訴人
    認此部分係上開科刑之行使偽造有價證券行為之當然結果，有實質上一罪之關係
    ，不另無罪之諭知，經核其認事用法，均無不當，量刑及從刑之宣告應均稱妥適
    ，被告上訴意旨否認犯罪指摘原判決不當，為無理由，應予駁回。
四、被告經合法傳喚，無正當理由不到庭，爰不待其陳述，逕行判決。
五、據上論斷，應依刑事訴訟法第三百六十八條、第三百七十一條，判決如主文。
本案經檢察官丁○○到庭執行職務。
中      華      民      國    九十      年      二      月    廿七      日
                              臺灣高等法院臺中分院刑事第一庭
                                    審判長法  官  陳  紀  綱
                                          法  官  蕭  錦  鍾
                                          法  官  陳  登  源
右正本證明與原本無異。
如不服本判決應於收受送達後十日內向本院提出上訴書狀，其未敘述上訴之理由者並
得於提起上訴後十日內向本院補提理由書（均須按他造當事人之人數附繕本）。
                                          書記官  林  桂  鳳
中      華      民      國    九十      年      三      月      五      日
所犯法條：
刑法第二百零一條第一項：意圖供行使之用，而偽造、變造公債票、公司股票或其他
有價證券者，處三年以上十年以下有期徒刑，得併科三千元以下罰金。
附表：
┌──┬────┬────┬─────┬────┬──────┬────┐
│編號│發票人  │發 票 日│ 金    額 │支票號碼│付   款   人│帳    號│
├──┼────┼────┼─────┼────┼──────┼────┤
│ 一 │陳德泉  │72.03.25│255,000元 │403600  │彰化商業銀行│1505    │
│    │        │        │          │        │北台中分行  │        │
├──┼────┼────┼─────┼────┼──────┼────┤
│ 二 │吳東宜  │72.03.25│156,000元 │403598  │彰化商業銀行│1936    │
│    │        │        │      │        │北台中分行  │        │
└──┴────┴────┴─────┴────┴──────┴────┘
                                                                        Ｃ


司法院資訊處製作；財團法人民間司法改革基金會備份。
